【裁判字號】    96,重訴,534
【裁判日期】    970611
【裁判案由】    清償借款
【裁判全文】
臺灣板橋地方法院民事判決             96年度重訴字第534號
原      告  甲○○○
訴訟代理人  張曼隆律師
被      告  戊○○
被      告  庚○○
上  一  人
訴訟代理人  李勝雄律師
複代理人    林鴻文律師
上列當事人間請求清償借款事件，經本院於民國97年5 月28日言
詞辯論終結，判決如下：
    主  文
被告廖仲麒、庚○○應各給付原告新台幣貳佰壹拾參萬柒仟陸佰
壹拾捌元，及自民國91年10月23日起至清償日止，按年利率百分
之九點五計算之利息。
原告其餘之訴駁回。
訴訟費用由被告負擔。
本判決第一項於原告各以新台幣柒拾萬元為被告廖仲麒、庚○○
供擔保後，得假執行。但被告廖仲麒、庚○○各以新台幣貳佰壹
拾參萬柒仟陸佰壹拾捌元為原告預供擔保，得免為假執行。
原告其餘假執行之聲請駁回。
    事實及理由
壹、程序方面：
    按「訴狀送達後，原告不得將原訴變更或追加他訴，但請求
    之基礎事實同一者或不甚礙被告之防禦及訴訟之終結者，不
    在此限。」民事訴訟法第255 條第1 項第2 款、第7 款分別
    定有明文。本件原告(一)先主張被告二人應與壬○○等六人連
    帶給付新台幣（下同）1710萬940 元，嗣因壬○○等六人於
    訴訟中與原告達成和解，變更聲明為被告二人應各給付原告
    213 萬7618元，及自民國（下同）83年11月3 日起至清償日
    止，按年利率百分之九點五計算之利息；(二)先依借貸關係請
    求，復於訴訟中追加民法第179 條為請求權基礎；以上雖分
    屬訴之變更、追加，惟本件請求之基礎事實同一，且不甚礙
    被告之防禦，依照上述規定，自應予准許。
貳、實體方面：
一、原告起訴主張：原告與被告二人及壬○○、丁○○、辛○○
    、乙○○、己○○、丙○○（後六人已經和解）等人為兄弟
    姊妹關係，因被繼承人廖本通死亡後，遺產稅費用龐大，於
    繳納二期稅款後，被告二人與壬○○等人無力續繳，故共同
    向原告借貸，約定日後再行結算返還本金及利息，立有借據
    為憑，之後因屆期未能償還，又分別於86年11月2 日、87年
    3 月1 日及93年3 月7 日書立協議書，約定以出售所遺不動
    產款項抵償借款等事項，惟迄今被告二人均未履行約定，也
    未能以出售不動產方式抵償欠款，故依民法借貸關係及第
    281 條、第179 條規定，聲明請求：1.被告二人應各給付原
    告213 萬7618元，及自83年11月3 日起至清償日止，按年利
    率百分之九點五計算之利息。
    2.願供擔保請准宣告假執行。
二、(一)被告廖仲麒辯稱：被告廖仲麒於86年11月2 日協議書上已
    經同意「以廣興路口（下圳）之土地，靠廣興路前三筆給大
    姊（即原告）」，以為抵銷應繳遺產稅之借款而代為清償，
    且被告廖仲麒已經將印鑑證明文件交給代書辦理，原告也持
    有全部遺產之土地權狀，故事後原告未依約進行移轉土地，
    自不能以此否認協議書之效力，被告廖仲麒既以土地持分抵
    償積欠原告之款項，已生代物清償效力，被告廖仲麒即不再
    積欠該債務。另外，原告主張之利率，被告廖仲麒並未同意
    ，且該利率已經逾越法定利率，時效也已經消滅等語。(二)被
    告庚○○辯稱：被告庚○○否認有向原告借款的事實，原告
    所提出的借據、協議書上均無被告庚○○之簽名，被告庚○○也從未授權他人代表被告簽署上述借據及協議書，自不受
    該借據及協議書效力的拘束。另原告與壬○○等6 人業已和
    解，該6 人同意清償1770萬940 元，原告之請求既已全數獲
    償，本件自已終結等語。被告二人均聲明：1.原告之訴及假
    執行之聲請均駁回。2.如受不利判決，願供擔保請准宣告免
    為假執行。
三、兩造不爭執的事實：（本院卷第79頁）
  (一)原告與被告二人及壬○○、丁○○、辛○○、乙○○、己○○、丙○○等人為兄弟姊妹關係。
  (二)被繼承人廖本通死亡後，遺產稅費用龐大，於繳納二期稅款
    後，被告二人與壬○○等人無力續繳，故之後遺產稅等費用
    均由原告代為繳納。
四、本件爭執點：（本院卷第79頁）
  (一)兩造間是否有借貸關係？該筆借款是否已經消滅？
  (二)該筆借款利率是否對被告二人生效？該利率有無逾越法定利
    率？時效是否也已經消滅？
五、本院判斷：
  (一)兩造間確有係爭借貸關係：
    1.查原告與被告二人及壬○○、丁○○、辛○○、乙○○、
      己○○、丙○○等共九人為兄弟姊妹關係，因被繼承人廖
      本通死亡後，遺產稅費用龐大，於繳納二期稅款後，被告
      二人與壬○○等人無力續繳，之後遺產稅等費用均由原告
      代為繳納等事實，業據原告提出遺產稅、房屋稅、地價稅
      繳款收據影本為證，並為被告所不爭執，先予敘明。
    2.原告主張自83年11月4 日起至96年7 月9 日止，陸續繳納
      遺產稅、房屋稅、地價稅與繼承規費共計2551萬4655元，
      扣除其他兄弟姊妹陸續匯予原告款項及兌換土地建設公債
      款項，共計代墊繳納稅款1923萬8558元，扣除原告應分擔
      九分之一金額後，共計代墊款項為1770萬0940元，有原告
      提出之遺產稅、房屋稅、地價稅繳款收據影本附卷可稽（
      本院96年度板調字第296 號卷第5-29頁），原告與其他兄
      弟姊妹就該筆墊款事宜，亦分別於83年11月3 日、86年11
      月2 日、87年3 月1 日及93年3 月7 日簽訂借據及三份協
      議書（同上板調卷第14、30-32 頁），且為壬○○、丁○○、辛○○、乙○○、己○○、丙○○等人所不爭執，自
      應認定屬實。
    3.被告廖仲麒並不否認86年11月2 日協議書之真正，僅辯稱
      應依協議書所載「以廣興路口（下圳）之土地，靠廣興路
      前三筆給大姊（即原告）」，以為抵銷應繳遺產稅之借款
      而代為清償等語（本院卷第9 頁、第52頁），即應認定被
      告廖仲麒與原告確有係爭借貸關係存在。
    4.被告庚○○雖否認有係爭借貸關係存在云云，惟查，「民
      法上所謂意思表示，係指表意人將企圖發生一定私法效果
      之意思，表示於外部之行為而言。又依民法第153 條規定
      觀之，意思表示之方式，有明示與默示之分，前者乃表意
      人將其所欲發生之效果意思表示於外，例如買受人向出賣
      人表示願以若干價格購買何物是；後者則由表意人之某項
      舉動或其他情事間接推知其企圖發生何私法效果之意思所
      在，例如進入餐廳坐於餐桌旁之坐椅要求服務生提供菜單
      目錄，有默示用餐之意是。」（最高法院95年台上字第
      151 號判決意旨參照）。本件中，被告庚○○雖未於前述
      借據及三份協議書中簽名，惟其與廖仲麒等另7 人皆為繼
      承人，對外所負的借款或稅款具利害關係，所約定之借款
      條件內容衡諸常情應屬一致，應無可能互異或不告知其他
      繼承人之理？何況據繼承人之一即證人辛○○到庭證稱：
      「（提示原證6 ，請說明簽訂86年協議書經過？）因為當
      時要繳的遺產稅比較多，我們家兄弟姊妹多，很難達成協
      議，所以就以我們共同土地處分，被告戊○○、被告庚○○知道這件事情，但未表示反對」、「（後面二份協議書
      的情形有無告知被告戊○○、被告庚○○？）我也不是非
      常確定，但至少我本人沒有，可能是其他兄弟姊妹有告知
      。我曾經聽被告庚○○親自跟我說你們所有的協議什麼的
      ，不關我的事，等你們把祖產處理好之後，再通知我該領
      的錢」、「（有無告訴他該繳遺產稅的事情？）我有告訴
      他，他不是很在意，他應該知道遺產稅是大姐先墊繳的」
      、「（你有告訴被告庚○○遺產可分得多少錢？）他應該
      知道大概可領多少錢，當初申報遺產稅的時候，他知道遺
      產稅要繳多少錢」等情（本院卷第62、63頁）。由此可知
      ，被告庚○○既然身為繼承人之一，且知道應繳納遺產稅
      款、由原告先行墊繳、原告與其他繼承人間有書立協議書
      等情事，並未表示反對，另表示等其他繼承人將祖產處理
      好，再通知其領錢一語，即應認定其應有默示同意由原告
      先行墊繳遺產稅款之意思表示存在。故原告與被告庚○○
      間，亦應認定有係爭借貸關係存在。
    5.至於被告庚○○辯稱其「並未同意借款之事，當初所有繼
      承人業已約定好繳納遺產稅之方式：以遺留之現款及有價
      證券優先抵繳遺產稅；不足之額數由辛○○負擔二分之一
      、己○○、被告、丁○○各負擔六分之一，並應由辛○○
      先行無息墊付，俟出售青山寮房地後歸還」，其不同意再
      以其他方式為給付云云，未能舉證證明，且與上述辛○○
      證詞內容不符，即無法採信。
  (二)係爭借貸關係並未消滅：
    1.被告廖仲麒辯稱其既同意以土地持分抵償積欠原告之款項
      ，已生代物清償效力，即不再積欠該債務云云。惟按，民
      法第319條規定：債權人受領他種給付以代原定之給付者
      ，其債之關係消滅。即學說上所稱之代物清償。依此規定
      ，代物清償係一種消滅債之方法，且為要物契約，其成立
      除當事人之合意外，必須現實為他種給付，始生消滅債務
      關係之效力（最高法院97年度台上字第52號判決意旨參照
      ）。另外，「代物清償為要物契約，其成立僅當事人之合
      意尚有未足，必須現實為他種給付，他種給付為不動產物
      權之設定或轉移時，非經登記不得成立代物清償。」（最
      高法院65年度台上字第1300號判例參照）。因此，被告廖
      仲麒雖於86年11月2 日協議書簽名確認「以廣興路口（下
      圳）之土地，靠廣興路前三筆給大姊（即原告）」，以為
      抵銷應繳遺產稅之借款，但該筆土地之後並未移轉登記予
      原告，依照上述見解，自不生代物清償效力，原借貸關係
      仍然存在。
    2.被告庚○○另辯稱原告與壬○○等6 人業已和解，該6 人
      同意清償1770萬940 元，原告之請求既已全數獲償，本件
      自已終結云云。惟按，「數人負同一債務或有同一債權，
      而其給付可分者，除法律另有規定或契約另有訂定外，應
      各平均分擔或分受之。」民法第271 條定有明文。又「依
      債之本旨，向債權人或其他有受領權人為清償，經其受領
      者，債之關係消滅，民法第309 條第1 項定有明文。依此
      規定，債務人依債之本旨，向債權人為一部清償，經債權
      人受領者，債之關係於清償範圍內消滅」（最高法院84年
      台上字第2516裁判意旨參照）。本件中，原告與壬○○等
      6 人雖已於97年1 月16日達成和解，該6 人同意以出售所
      繼承之不動產方式清償積欠原告之1770萬940 元及利息，
      惟迄今該不動產仍未售出，原告尚未受清償一節，業據其
      陳明在卷（本院卷第72頁），故依照上述見解，本件借貸
      關係即仍未消滅。
  (三)係爭借款利率對被告二人生效，且五年內時效並未消滅：
    1.查原告與其他兄弟姊妹就係爭借款事宜，曾分別於83年11
      月3 日、86年11月2 日、87年3 月1 日及93年3 月7 日簽
      訂借據及三份協議書，且為壬○○、丁○○、辛○○、乙○○、己○○、丙○○等人所不爭執，已如前述。而第1
      份83年11月3 日借據上即記載「利息按年利率百分之九點
      五計付」一語（同上板調卷第14頁），原告陳稱該利率是
      參照當時銀行利率所訂一語，且該筆利率約定並未超過民
      法第205 條百分之二十法定利率上限，依法自屬有效。
    2.再查，原告與被告廖仲麒等人於86年11月2 日所訂立之第
      1 份協議書已記載：「廖家兄弟姊妹為償還大姐代繳父母
      親之遺產稅... 」一語，又於87年3 月1 日另立協議書：
      「本日出席者共同協議如下：積欠廖碧玲代繳之遺產稅等
      各項稅款，若超越法定追訴權，仍然同意共同負擔應負之
      法律責任，特此共同聲明」，復於於93年3 月7 日所訂立
      之第3 份協議書記載：「廖家兄弟姊妹為償還大姐碧玲前
      代繳之遺產稅... 」一語；另證人辛○○也證稱：「（何
      以87年又寫了一份協議書，情形如何？）因為已經很多年
      了，欠款一直沒有還，怕超過法律規定時效，所以在我們
      大姐家裡寫了那一份書面」、「（何以又寫了一份93年協
      議書，情形如何？）到了那時候大家沒有照之前的協議書
      ，把土地賣掉，怕大姐向我們催討，所以大家聚會的時候
      又寫了這一份書面」、「（後面二份協議書的情形有無告
      知被告戊○○、被告庚○○？）我也不是非常確定，但至
      少我本人沒有，可能是其他兄弟姊妹有告知。我曾經聽被
      告庚○○親自跟我說你們所有的協議什麼的，不關我的事
      ，等你們把祖產處理好之後，再通知我該領的錢」等語（
      本院卷第62-63 頁）。本件被告廖仲麒、庚○○雖均未於
      前述借據或第2 、3 份協議書中簽名，惟如同前述，其二
      人與壬○○等6 人皆為繼承人，對外所負的借款或稅款具
      利害關係，所約定之借款條件內容衡諸常情應屬一致，應
      無可能互異或不告知其他繼承人之理？且依證人辛○○證
      詞內容可知亦有其他兄弟姊妹曾告知被告二人有關協議書
      之事宜，何況依協議書內容均記載事由為「償還原告代繳
      之遺產稅」一語，文義上即應包括借款所發生之本金及利
      息，被告廖仲麒於86年11月2 日所簽訂之協議書上並未就
      利息部份有所爭執，另被告庚○○也經本院認定有默示的
      意思表示承認係爭借款債務，故上開利率約定，自應認對
      被告二人均發生效力。
    3.按利息、紅利、租金、贍養費、退職金及其他一年或不及
      一年之定期給付債權，其各期給付之請求權，因五年間不
      行使而消滅，為民法第126 條所明定。原告與其他兄弟姊
      妹就係爭借款事宜，雖已分別於86年11月2 日、87年3 月
      1 日及93年3 月7 日簽訂三份協議書表明催討係爭借款事
      宜，另據證人辛○○到庭證稱：「（原告本人之後有無再
      向你們請求給付？）有，我大姐有打電話給我們及回西螺
      家裡會向我們提起這件事情，因為我大姐住在麥寮，每年
      會一、二次到我們這邊，我們兄弟姊妹互相也會聯絡，都
      說大姐那邊又來要錢」、「（大姐向你們要錢，你們如何
      回應？）因為我們沒有那麼多現金，所以只好處分遺產，
      因為之前景氣不好，所以一直拖延下來」、「（87年3 月
      1 日之後大姐有無向你們再要錢？）每一年都會要，都是
      口頭方式」等語（本院卷第63-64 頁）。惟查，本件借款
      既屬可分之債，則請求權之意思表示自應各別向每個債務
      人為之，始生效力。本件原告因被告廖仲麒等兄弟姊妹所
      同意之土地一直未售出，以致未能清償係爭借款，故除與
      被告等人分別於87年、93年另立協議書外，另曾以口頭方
      式催告給付欠款，但原告縱使每年曾向辛○○等六人請求
      給付借款本金及利息，但仍無法舉證證明該請求權之意思
      表示確實到達被告二人，或是每年均曾直接向被告二人請
      求給付借款本金及利息，故係爭借款利息，就超過五年部
      分，依照上述法律規定，自應認定已經罹於時效。
六、綜上所述，本件兩造間確有係爭借貸關係存在，該筆借款仍
    未消滅，且借款利率對被告二人應發生效力，就五年內之利
    息請求權也未罹於時效，故原告依據借貸關係請求被告二人
    應各給付213 萬7618元，及自起訴狀繕本送達翌日96年10月
    23日起往前回溯五年即91年10月23日起算至清償日止，按年
    利率百分之九點五計算之利息部分，為有理由，應予准許。
    逾此部分之請求，為無理由，應予駁回
七、兩造陳明願供擔保，聲請宣告假執行或免為假執行，就原告
    勝訴部份均合於法律規定，本院分別酌定相當之擔保金額宣
    告之。至於原告敗訴部分，其假執行之聲請已失所依據，應
    併予駁回。
八、本案事證已臻明確，兩造其餘主張陳述及所提之證據，經本
    院審酌後，認與本判決結果無影響，爰不一一論駁，附此敘
    明。
九、結論：本件原告之訴為一部有理由、一部無理由，依民事訴
    訟法第79條、第85條第1 項、第390 條第2 項、第392 條第
    2 項，判決如主文。
中    華    民    國    97    年    6     月    11    日
                  民事第三庭    法  官  劉以全
以上正本係照原本作成
如對本判決上訴，須於判決送達後20日內向本院提出上訴狀
中    華    民    國    97    年    6     月    11    日
                                書記官  陳淑芳


司法院資訊處製作；財團法人民間司法改革基金會備份。
